臺灣臺南地方法院民事判決　　　　　　　100年度訴字第289號
原　　　告　臺新國際商業銀行股份有限公司
法定代理人　蔡榮棟
訴訟代理人　胡佑彬
　　　　　　張明賢
　　　　　　黃志豪
被　　　告　吳維倫
　　　　　　秀謙
上列當事人間請求塗銷所有權移轉登記事件，本院於民國100 年
7 月14日言詞辯論終結，判決如下：
    主  文
確認被告吳維倫、秀謙間於民國九十四年十一月二十二日就坐
落臺南市○○區○○段一地號土地，面積六千三百十三點三平方
公尺，權利範圍萬分之十七，及坐落其上建號一七一六號即門牌
號碼臺南市永康區○○○路一五八號八樓之七建物，應有部分全
部，暨建號一九六二號，應有部分十萬分之一二六、建號一九六
三號，應有部分十萬分之二○三之共同使用部分所為之買賣關係
不存在。
被告秀謙應將臺南市永康地政事務所於民國九十四年十二月七
日以九十四年永一字第二一八五四○號收件就前項土地及建物所
為之所有權移轉登記，均予以塗銷。
訴訟費用由被告負擔。
    事實及理由
一、本件被告秀謙經合法通知，未於言詞辯論期日到場；被告
    吳維倫經合法通知，未於最後言詞辯論期日到場，經核均無
    民事訴訟法第386 條所列各款情形，爰依原告聲請，由其一
    造辯論而為判決。
二、本件原告起訴主張：訴外人蕭家合前於民國94年4 月27日邀
    同被告吳維倫為連帶保證人，向原告借貸新臺幣（下同）
    800,000 元；嗣蕭家合未依約清償，被告吳維倫至今尚欠原
    告744,492 元，及自94年11月4 日起至清償日止，按週年利
    率4.5%計算之利息，仍未清償。詎被告吳維倫為規避上開債
    務，竟於94年11月22日與被告秀謙通謀而為虛偽意思表示
    ，將其所有坐落臺南市永康區（99年12月25日臺南縣、市合
    併升格改制為直轄市以前，為臺南縣永康市○○○段1 地號
    土地，面積6,313.3 平方公尺，權利範圍萬分之十七，及坐
    落其上建號1716號即門牌號碼臺南市永康區○○○路158 號
    8 樓之7 建物，應有部分全部，暨建號1962號，應有部分十
    萬分之一二六、建號1963號，應有部分十萬分之二○三之共
    同使用部分（上開土地，下稱系爭土地；上開建物，下稱系
    爭建物；上開土地及建物，下稱系爭不動產）出賣予被告
    秀謙，並於94年12月7 日以被告在94年11月22日買賣系爭不
    動產為原因向臺南市永康地政事務所（99年12月25日臺南縣
    、市合併升格改制為直轄市以前，為臺南縣永康地政事務所
    ，下稱永康地政事務所）申請將系爭不動產之所有權移轉登
    記予被告秀謙，經永康地政事務所以94年永一字第218540
    號收件，於94年12月7 日登記完竣。茲因被告間就系爭不動
    產所為之買賣行為及所有權移轉登記之物權行為，均係通謀
    而為虛偽意思表示，應屬無效，且被告吳維倫怠於依民法第
    113 條之規定，請求被告秀謙塗銷系爭不動產之所有權移
    轉登記，爰訴請法院確認被告間於94年11月22日就系爭不動
    產所為之買賣關係不存在，併依民法第242 條規定，代位被
    告吳維倫依民法第113 條規定，訴請被告秀謙塗銷系爭不
    動產之所有權移轉登記等語。並聲明求為判決：如主文第1
    項、第2 項所示。
三、被告吳維倫未於最後言詞辯論期日到場，惟據其以前到場所
    為之陳述如下：系爭不動產於94年11月之價值僅有561,053
    元；被告吳維倫於94年2 月以系爭不動產設定抵押權予中國
    信託商業銀行股份有限公司（下稱中國信託商業銀行），則
    向中國信託商業銀行借貸1,900,000 元；系爭不動產之價值
    少於以系爭不動產設定抵押權予銀行而向銀行借貸之款項，
    被告吳維倫將系爭不動產之所有權移轉登記予被告秀謙而
    未收取價金，應與時下交易之慣例相符等語。並聲明求為判
    決：原告之訴駁回。
四、被告秀謙經合法通知，未於言詞辯論期日到場，亦未提出
    書狀為任何聲明或陳述。
五、按確認法律關係之訴，非原告有即受確認判決之法律上利益
    者，不得提起之，民事訴訟法第247 條第1 項前段定有明文
    。所謂即受確認判決之法律上利益，係指法律關係之存否不
    明確，原告主觀上認其在法律上之地位有不安之狀態存在，
    且此種不安之狀態，能以確認判決將之除去者而言（最高法
    院52年臺上字第1240號判例參照）。查，原告主張被告間於
    94年11月22日就系爭不動產所為之買賣行為乃通謀而為虛偽
    意思表示，應屬無效，其買賣關係不存在；為被告吳維倫所
    否認，故原告與被告間對於被告間於94年11月22日就系爭不
    動產所為之買賣關係存否已不明確，且原告主觀上認為足以
    影響其對於系爭不動產取償之權利，在法律上之地位有不安
    之狀態存在，而此種不安之狀態得以確認判決將之除去，故
    原告自有即受確認判決之法律上利益，其提起本件確認之訴
    ，核無不合，應予准許。
六、本件之爭點：
  (一)被告於94年11月22日就系爭不動產所為之買賣行為及於94年
    12月7 日就系爭不動產所為所有權移轉登記之物權行為，是
    否均係通謀而為虛偽意思表示，應屬無效？
  (二)原告請求確認被告間於94年11月22日就系爭不動產所為之買
    賣關係不存在，及請求被告秀謙將永康地政事務所於94年
    12 月7日以94年永一字第218540號收件就系爭不動產所為之
    所有權移轉登記，均予以塗銷，有無理由？
七、得心證之理由：
  (一)被告於94年11月22日就系爭不動產所為之買賣行為及於94年
    12月7 日就系爭不動產所為所有權移轉登記之物權行為，是
    否均係通謀而為虛偽意思表示，應屬無效？
    1.本件原告主張被告於94年11月22日就系爭不動產所為之買
      賣行為及於94年12月7 日就系爭不動產所為所有權移轉登
      記之物權行為，均係通謀而為虛偽意思表示，應屬無效之
      事實，為被告吳維倫所否認，而以前揭情詞置辯。惟查：
      (1)按不動產之買賣價金不低，且一般人並未頻繁買賣不動
        產，故一般人對於買賣不動產，有無訂立書面契約、買
        賣不動產之價金若干及如何交付金額較大之款項理應記
        憶明確且印象深刻，然關於被告買賣系爭不動產有無訂
        立書面契約，被告吳維倫於本院言詞辯論陳稱：伊不清
        楚等語（參見本院卷第52頁）；關於系爭不動產之買賣
        價金若干，被告吳維倫於本院言詞辯論時則稱：伊不記
        得等語（參見本院卷第51頁反面）：關於如何交付價金
        ，被告吳維倫於本院言詞辯論時先稱：被告秀謙交付
        1,000,000 元予伊等語（參見本院卷第51頁反面），再
        稱：被告秀謙以1,000,000 元借貸予伊，伊將系爭不
        動產移轉登記於被告秀謙名下，相當於出賣予被告
        秀謙，伊以系爭不動產設定抵押權予銀行而向銀行借貸
        之款項，則由被告秀謙繳納等語（參見本院卷第51頁
        反面、第52 頁 ）；嗣又具狀陳稱：系爭不動產之價值
        少於以系爭不動產設定抵押權予銀行而向銀行借貸之款
        項，伊將系爭不動產之所有權移轉登記予被告秀謙而
        未收取價金，應與時下交易之慣例相符等語（參見本院
        卷第70頁），前後陳述反覆不一。衡諸常情，若被告間
        確有買賣系爭不動產之真意，被告吳維倫豈有不知被告
        買賣系爭不動產有無訂立書面契約、買賣價金若干之理
        ？亦焉有對於被告秀謙如何交付價金，陳述反覆不一
        之可能？
      (2)被告吳維倫雖抗辯：被告吳維倫於94年2 月以系爭不動
        產設定抵押權予中國信託商業銀行，則向中國信託商業
        銀行借貸1,900,000 元；系爭不動產之價值少於以系爭
        不動產設定抵押權予銀行而向銀行借貸之款項，被告吳
        維倫將系爭不動產之所有權移轉登記予被告秀謙而未
        收取價金，應與時下交易之慣例相符等語。惟查，中國
        信託商業銀行於94 年2月5 日對於系爭不動產進行估價
        ，認系爭不動產價值約為1,757,500 元，有中國信託商
        業銀行民事陳報狀及該狀所附之不動產抵押品合併鑑價
        表影本各1 份在卷可按（參見本院卷第95頁、第97頁）
        ，而被告吳維倫復未舉證證明於94年2 月至10月間有何
        足使系爭不動產跌價將近七成之重大事件發生，被告吳
        維倫所辯：系爭不動產於94年11月之價值僅有561,053
        元等語，自不足採；其據以抗辯：系爭不動產之價值少
        於以系爭不動產設定抵押權予銀行而向銀行借貸之款項
        ，被告吳維倫將系爭不動產之所有權移轉登記予被告
        秀謙而未收取價金，應與時下交易之慣例相符等語，亦
        無足取。另系爭土地94年度之公告現值雖僅211,969 元
        、系爭建物100 年度之課稅現值亦僅291,000 元，有土
        地登記第二類謄本影本、臺南市政府稅務局新化分局
        100 年4 月28日南市稅新房字第1002612046號函各1 份
        在卷可按（參見本院卷第13頁、第58頁），惟查，土地
        之公告現值及建物之課稅現值，遠低於土地及建物之市
        價，為公眾週知之事實，自不能以系爭土地94年度之公
        告現值僅211,969 元、系爭建物100 年度之課稅現值亦
        僅291,000 元等情，而為有利被告之認定，附此敘明。
    2.綜上所述之情參互以析，足見被告間應無買賣系爭不動產
      之真意，被告於94年11月22日就系爭不動產所為之買賣行
      為及於94年12月7 日就系爭不動產所為所有權移轉登記之
      物權行為，應屬通謀而為虛偽意思表示，均屬無效。
  (二)原告請求確認被告間於94年11月22日就系爭不動產所為之買
    賣關係不存在，及請求被告秀謙將永康地政事務所於94年
    12 月7日以94年永一字第218540號收件就系爭不動產所為之
    所有權移轉登記，均予以塗銷，有無理由？
    1.按表意人與相對人通謀而為虛偽意思表示者，其意思表示
      無效，民法第87條第1 項定有明文。查，被告於94年11月
      22日就系爭不動產所為之買賣行為，既係出於被告通謀而
      為虛偽意思表示，應屬無效，已如前述，被告間於94年11
      月22日就系爭不動產所為之買賣關係自不存在，原告請求
      確認被告間於94年11月22日就系爭不動產所為之買賣關係
      不存在，即屬有據。
    2.次按，無效法律行為之當事人，於行為當時知其無效，或
      可得而知者，應負回復原狀或損害賠償之責任；債務人怠
      於行使其權利時，債權人因保全債權，得以自己之名義，
      行使其權利，民法第113 條、第242 條本文分別定有明文
      。查，被告就系爭不動產所為所有權移轉登記之物權行為
      ，既係出於被告通謀而為虛偽意思表示，應屬無效；被告
      於行為當時自應知其為無效，被告吳維倫自得依民法第
      113 條之規定，請求被告秀謙塗銷系爭不動產之所有權
      移轉登記，以回復原狀。次查，原告主張蕭家合前於94年
      4 月27日邀同被告吳維倫為連帶保證人向其借貸800,000
      元；嗣蕭家合未依約清償，被告吳維倫至今尚欠原告
      744,492 元，及自94年11月4 日起至清償日止，按週年利
      率4.5%計算之利息，仍未清償之事實，業據原告提出與所
      述相符之臺新國際商業銀行汽車貸款申請書、汽車貸款撥
      款／動支申請暨委託書、車輛動產抵押契約書、還款明細
      等影本各1 份為證（參見本院卷第7 頁至第8 頁、第84頁
      至第86頁），堪信為真，足認原告為被告吳維倫之債權人
      ；再被告吳維倫於94、95年間名下並無其他足供清償前開
      債務之財產，此有本院依職權調取之稅務電子閘門財產所
      得調件明細表1 份在卷可參（參見本院卷第26頁、第27頁
      ）；而系爭不動產之所有權移轉登記未予塗銷，復足以妨
      礙原告對於被告吳維倫所有之系爭不動產行使權利，則原
      告因保全債權，自得依民法第242 條之規定，以債權人之
      地位，代位被告吳維倫行使民法第113 條所定之權利。準
      此，原告依民法第242 條之規定，代位被告吳維倫請求被
      告秀謙將永康地政事務所於94年12月7 日以94年永一字
      第218540號收件就系爭不動產所為之所有權移轉登記，均
      予以塗銷，亦屬有據。
八、綜上所陳，原告訴請確認被告間於94年11月22日就系爭不動
    產所為之買賣關係不存在；及請求被告秀謙將永康地政事
    務所於94年12月7 日以94年永一字第218540號收件就系爭不
    動產所為之所有權移轉登記，均予以塗銷，為有理由，應予
    准許。
九、本件事證已臻明確，兩造其餘攻擊防禦方法，經本院審酌後
    ，認與判決之結果不生影響，無一一論述必要，附此敘明。
十、據上論結，本件原告之訴為有理由，依民事訴訟法第385 條
    第1 項前段、第78條、第85條第1 項前段，判決如主文。
中    華    民    國  100     年    7     月    28    日
                  民事第三庭  法  官  伍逸康
以上正本係照原本作成。
如不服本判決，應於送達後20日內，向本院提出上訴狀並表明上
訴理由，如於本判決宣示後送達前提起上訴者，應於判決送達後
10日內補提上訴理由書（須附繕本）。
中    華    民    國   100    年    7     月    28    日
                              書記官  盧昱蓁